臺灣臺北地方法院民事判決
110年度訴字第2840號
原      告  李建學  

訴訟代理人  余忠益律師
被      告  張佩佩  

訴訟代理人  盧立仁律師
上列當事人間債務人異議之訴等事件，本院於民國111年1月5日
言詞辯論終結，判決如下：
    主  文
一、確認被告所持有本院109年度司票字第20015號裁定如附表所
    示之本票本金債權及利息債權，對原告不存在。
二、本院110年度司執字第20915號給付票款強制執行事件之強制
    執行程序應予撤銷。　　
三、訴訟費用由被告負擔。
    事實及理由
壹、程序部分
一、按不變更訴訟標的，而補充或更正事實上或法律上之陳述者
    ，非為訴之變更或追加，民事訴訟法第256條定有明文。查
    原告起訴時訴之聲明為:㈠確認110年度司執字第20915號強制
    執行程序依據之本票債權不存在。…。其後於本件訴訟程序
    進行中將其聲明補充、更正為:㈠確認110年度司執字第20915
    號強制執行程序之本票債權(即本院109年度司票字第20015
    號裁定所載本票債權：新臺幣290萬元，及自民國109年8月9
    日起至清償日止，按年息百分之6計算之利息)不存在。…。
    核其基礎事實同一，此部分應屬補充、更正其法律上陳述，
    於法自無不合，先予敘明。　　　　
二、按確認法律關係之訴，非原告有即受確認判決之法律上利益
    者，不得提起之，民事訴訟法第247條第1項前段定有明文。
    所謂即受確認判決之法律上利益，係指法律關係之存否不明
    確，原告主觀上認其在法律上之地位有不安之狀態存在，且
    此種不安之狀態，能以確認判決將之除去者而言（最高法院
    52年臺上字第1240號判例意旨參照）。查被告持有原告於10
    9年8月9日簽發如附表所示之面額新臺幣(下同)290萬元之本
    票1紙（下稱系爭本票），嗣並聲請本票裁定，經本院核發1
    09年度司票字第20015號裁定（下稱系爭本票裁定）後，復
    執系爭本票裁定向本院對原告聲請強制執行，經本院以110
    年度司執字第20915號強制執行事件(下稱系爭強制執行)辦
    理等情，有上開本票及裁定影本在卷可稽（參見本院卷第49
    頁、第279頁），並經本院依職權調閱上開卷宗核閱無誤。
    系爭本票既由被告持有且行使票據權利，而原告否認被告之
    權利，顯然兩造就系爭本票債權存在與否已發生爭執，原告
    在私法上之地位將有受侵害之危險，則原告提起本件確認其
    與被告間本票債權債務不存在之訴，即有確認之法律上利益
    。
貳、實體部分
一、原告主張略以：
　　緣原告透過訴外人永慶房屋仲介股份有限公司(下稱永慶房
    屋)向被告購買其所有門牌號碼為台北市○○區○○○路○段000巷
    00弄0號2樓之不動產(下稱系爭不動產)，兩造並於109年8月
    9日約定簽訂不動產買賣契約書(買賣價金:4150萬元，簽約
    款:300萬元，下稱系爭契約)，惟於系爭不動產簽約過程中
    ，永慶房屋竟未向原告明確說明系爭不動產之細節、是否有
    氯離子超標之疑慮等事宜，而利用多人銷售話術未予原告合
    理審閱期及原告急迫、輕率、無經驗之情形下，當場簽下系
    爭契約，並因原告未備齊「簽約款」300萬元，而由原告以
    簽發交付系爭本票，連同現金10萬元(現金10萬元存入履約
    保證專戶)為之。嗣原告以109年8月10日、8月15日、8月21
    日、8月26日之存證信函(院卷第173頁-第205頁，8月21日存
    證信函係向訴外人即自稱被告代理人之王曉婷為之)表示欲
    依民法第74條規定撤銷其意思表示及解除契約，系爭契約溯
    及失效;原告又發現系爭買賣契約書缺漏第三頁(第5條至第9
    條之買賣契約必要之點);簽約現場被告未親自到場，僅由訴
    外人王曉婷自稱是被告代理人而到場，迄未見被告授權文件
    ，被告至今仍未補正簽名或提供完整授權文件予永慶房屋及
    地政士;系爭契約第12條規定之違約金，顯失公平，應予酌
    減等為由，兩造間系爭買賣契約已失效;系爭本票係做為擔
    保，並非已支付款項，被告不得依系爭契約第12條規定沒收
    之;本件被告執以聲請強制執行之本票債權既不存在，原告
    請求確認被告就系爭本票之債權不存在及依強制執行法第14
    條第2項提起債務人異議之訴，即屬有據。並聲明：㈠確認11
    0年度司執字第20915號強制執行程序之本票債權(即本院109
    年度司票字第20015號裁定所載本票債權：新臺幣290萬元，
    及自民國109年8月9日起至清償日止，按年息百分之6計算之
    利息)不存在。㈡本院110年度司執字第20915號強制執行程序
    應予撤銷。
二、被告辯解略以：
  ⒈兩造於109年8月9日簽訂系爭契約，約定由原告向被告購買其
    名下系爭不動產，買賣總價4,150萬元，簽約款300萬元，用
    印款530萬元(於109年8月24日前支付)，尾款3,320萬元。因
    原告未備齊簽約款，而以現金10萬元及簽發本件系爭之290
    萬元本票交付被告作為支付簽約款300萬元。
 ⒉依系爭不動產買賣契約書第12條第二項：「如甲方毀約不買或
   有其他違約情事時，乙方於解除本契約後得沒收甲方已給付
   之全部款項。」，原告於簽約後遲未依約支付簽約款290萬元
   ，被告嗣於109年8月17日寄發存證信函請求原告依約支付簽
   約款。原告於109年8月21日寄發存證信函(文山武功郵局存證
   號碼169號)，内容略謂「購屋之事未與家人討論確實是本人
   不對、家中長輩認為入夜後氣氛熱鬧、擔心影響休息，若本
   人堅持已見恐家庭失和」，遂單方片面解除契約。原告解除
   契約不合法，經被告催告原告給付後(被證4)，仍不依約付款
   ，被告向法院聲請本票裁定後並聲請強制執行。原告單方片
   面違約，原告應依本票文義支付290萬元。
 ⒊系爭買賣契約書内已有買賣不動產標示及權利範圍、買賣總價
   新台幣4,150萬元、各期價款之應給付日期及金額(簽約款300
   萬元，用印款530萬元應於109年8月24日前支付，尾款3320萬
   元交屋日前付清）、交屋日訂於109年9月30日、稅費負擔、
   房地移交、違約責任、特別約定事項等等，必要之點皆已具
   備，買賣契約有效成立，即便闕漏第5至8條，並不影響買賣
   契約之有效成立。且兩造還另訂增補契約，約定交屋後將房
   屋出租予賣方，租期自109年9月30日起至110年2月28日止，
   租金每月5萬元整，益證買賣契約已有效成立。
 ⒋本件買賣係被告授權王曉婷與永慶房屋接洽買賣相關事宜，有
   簽授權書(被證12)，王曉婷代被告簽約係有權代理，並無無
   權代理之問題。且原告違約後，被告有寄發存證信函，並向
   永慶房屋取得本票，聲請強制執行，益證本件並無無權代理
   之問題。至原告所提被證6協議書一、項下：「買方同意由賣
   方代理人與買方先行簽約，但賣方應於民國109年8月24日前
   親自於買賣契約簽名或提供完整授權文件(身分證、授權書、
   印鑑證明)與永慶房屋及地政士。」該條款適用之前提為買方
   已於109年8月12日前將本票金額290萬元匯入履約保證專戶，
   方會進行下一階段交付過戶所需文件之程序，惟原告並未依
   約匯入簽約款，且已表示不欲履約之意，故本件無法進行貸
   款及過戶等後續程序，原告主張並無理由。
 ⒌依據原告之108年綜合所得稅各類資料清單(參被證10)所示，
   原告年度所得額高達849萬4,056元！又依其全國財產總歸戶
   財產查詢清單(參被證11)，原告有六間房屋及11筆土地持份
   ，且六間房屋分別位於臺北市中山區、中山區、信義區、南
   港區、文山區、松山區，六間房屋面積合計達744.5平方公尺
   ，約225.21坪，六間房屋及11筆土地持份之市價破億！原告
   財力甚為富裕，遠超過一般人水準。原告有豐富買賣不動產
   之經驗，擁有六間房屋，且均位於臺北市，其中當有投資之
   用或出租收益之用，原告絕無可能如其所稱係急迫、輕率、
   無經驗，原告所辯顯非事實等語，並聲明：原告之訴駁回。
三、本院之判斷：
  ㈠原告主張被告執有原告簽發之系爭本票，經向本院聲請准予
    強制執行，而以系爭本票裁定對原告聲請強制執行，經本院
    以系爭強制執行事件，對於原告所有之財產為強制執行，且
    系爭執行事件之執行程序尚未終結，此為兩造所不爭執，並
    有系爭本票裁定在卷可按，且經本院依職權調取系爭強制執
    行案卷後核閱無訛，堪信為真。
  ㈡本件原告訴請確認被告所持有如附表所示系爭本票本金及利
    息債權，對於原告不存在，為有理由:
  ⒈按當事人主張有利於己之事實者，就其事實有舉證之責任，
    民事訴訟法第277條前段定有明文。又在原告請求確認債權
    不存在之訴，如被告主張其債權存在時，固應由被告就債權
    存在之事實負舉證責任；惟原告請求確認之債權，倘係票據
    債權時，由於票據具有無因性之特質，票據行為一經成立後
    ，即與其基礎之原因關係各自獨立，而完全不沾染原因關係
    之色彩。票據權利之行使不以其原因關係存在為前提，原因
    關係不存在或無效，並不影響票據行為之效力，執票人仍得
    依票據文義行使權利。因此，於票據債務人請求確認票據債
    權不存在時，執票人僅須就該票據之真實，即票據是否為發
    票人作成之事實，負證明之責，至於執票人對於該票據作成
    之原因為何，則無庸證明。如票據債務人依票據法第13條規
    定主張其與執票人間有抗辯事由存在時，原則上仍應由票據
    債務人負舉證責任，以貫徹票據無因性之本質，與維護票據
    之流通性（最高法院102年度臺上字第466號判決意旨參照）
    。又負舉證責任之當事人，須證明至使法院就該待證事實獲
    得確實之心證，始盡其證明責任。倘不負舉證責任之他造當
    事人，就同一待證事實已證明間接事實，而該間接事實依經
    驗法則為判斷，與待證事實之不存在可認有因果關係，足以
    動搖法院原已形成之心證者，將因該他造當事人所提出之反
    證，使待證事實回復至真偽不明之狀態。此際，自仍應由主
    張該事實存在之一造當事人舉證證明之，始得謂已盡其證明
    責任（最高法院93年度臺上字第2058號判決意旨參照）。查
    兩造既對系爭本票確由原告簽發交付乙節未予爭執，揆諸前
    揭說明，系爭本票確屬原告作成之事實即無庸被告舉證，而
    應由原告（票據債務人）就其與被告（執票人）間有抗辯事
    由存在負舉證之責任。次按當事人就標的物及其價金互相同
    意時，買賣契約即為成立，民法第345條第1項定有明文;又
    代理人於代理權限內，以本人名義所為之意思表示，直接對
    本人發生效力，民法第345條第1項、第103條第1項分別定有
    明文。又在民法第166條之1生效前，買賣契約為一諾成契約
    、不要式契約，於雙方當事人意思表示合致時，即有效成立
    ，先予敘明。經查:
  ⑴本件原告透過永慶房屋向被告購買系爭不動產，兩造並於109
    年8月9日簽訂系爭不動產買賣契約書之事實，業據被告提出
    不動產買賣契約書1份為證(本院卷第37頁-第47頁)，且該契
    約書之形式上真正亦為原告所未爭執，原告固以系爭契約之
    賣方欄(乙方，即被告)當場並未經被告親簽，而僅由自稱被
    告代理人之王曉婷為之，為無權代理，並進而否認系爭契約
    之效力，然此業為被告所否認，且提出被告簽章之授權書1
    紙為證(本院卷第311頁)，依該授權書之記載，代理人王曉
    婷有代理本人就本件買賣相關文件簽署、用印…等權利，並
    依系爭契約書之立契約書人欄(本院卷第47頁)所載，賣方欄
    處之簽名形式上觀之，確由代理人王曉婷以明示本人即被告
    之名義所為，並參以買賣契約既為諾成、不要式，及意定代
    理權之授與本得僅向代理人為之，亦為民法第167條所明定
    ，是原告以上詞陳稱系爭契約未經合法代理云云，即屬無據
    。
  ⑵次查，依系爭買賣契約書之記載，已於第一條至第四條明列
    系爭房地之坐落位址、面積、不動產購買總價之給付與收受
    、且於第十條明列稅費負擔、第十一條房地移交，以及違約
    、解除契約暨賠償責任等內容，依上所述，兩造間之買賣契
    約因買賣契約必要之點既已齊備，自應認已有效成立，至原
    告又稱系爭買賣契約書缺漏缺漏第三頁(包含第5條至第9條)
    ，然依原告提出之該缺漏第三頁所示，其中第5條:乙方(被
    告)原有抵押貸款清償方式、第6條:移轉價格、第7條:甲方(
    原告)貸款約定、第8條:兩造共同委任代書負產權移轉、第9
    條:乙方擔保買賣標的物產權清楚等，均核非屬買賣契約必
    要之點，是原告此部分主張，亦無理由。
  ⑶復按法律行為，係乘他人之急迫、輕率或無經驗，使其為財
    產上之給付，或為給付之約定，依當時情形顯失公平者，法
    院得因利害關係人之聲請，撤銷其法律行為，或減輕其給付
    ，民法第74條第1項定有明文。又主張有急迫、輕率、或無
    經驗之情形者，應就其相對人明知其係在急迫情形下所為，
    以及其所為給付或給付之約定依當時情形乃顯失公平等情，
    負舉證責任（參臺灣高等法院95年度上字第662號民事判決
    ）。原告主張其於系爭不動產簽約過程中，永慶房屋未向其
    明確說明系爭不動產之細節、是否有氯離子超標之疑慮等事
    宜，而利用多人銷售話術，未予原告合理審閱期，趁原告輕
    率、無經驗簽署系爭契約，原告自得聲請法院撤銷、解除兩
    造間所成立之系爭契約及簽發系爭本票之行為云云，然為被
    告所否認。經查，本件原告至永慶房屋洽談買賣至買賣成立
    、同意簽發並交付系爭本票之時，並非僅原告一人在場，尚
    有證人即原告之子李彥霆陪同，證人係國立大學財務金融學
    系畢業，曾擔任銀行及基金公司之實習生;本件原告所購買
    之房屋，其與證人在簽約前均曾看過房屋;109年8月9日其等
    均知悉當日是要去議價，且當日議價過程是由兩造到場，由
    原告與證人先出價，透過仲介轉達，如此來回四、五次後，
    才將價金談妥以4150萬元成交;且於完成議價後，兩造才碰
    面一起簽約;109年7月19日證人曾陪同原告看系爭不動產，
    且於109年7、8月間證人與原告共看了二十幾間房子，嗣於1
    09年8月9日簽系爭契約，是因為覺得方子條件還不錯;簽約
    前仲介說系爭社區有氯離子超標的房子，建議其等不要進行
    檢測，簽訂系爭契約後，有聽原告說有作氯離子檢測，但證
    人不知結果如何等語，業經證人陳明在卷（本院卷第349頁
    至第355頁）是原告對於其購買之標的，購買之價格，均已
    於簽約前清楚知悉，並在證人陪同下迭經多間房屋評比後始
    決定與被告簽訂系爭契約，實難逕認其等簽訂系爭契約有何
    趁原告急迫、輕率、無經驗之情，況依證人係國立大學財務
    金融學系畢業，並曾擔任銀行及基金公司之實習生，原告亦
    係成年人等情觀之，其等既在簽訂系爭契約前已實際看過系
    爭不動產，且自承在簽約前經仲介告知系爭社區有氯離子超
    標房子，嗣並有進行氯離子檢測等情，其等自無何不能當場
    詢問系爭不動產是否氯離子含量是否過高、請求審閱契約書
    、請求提供，甚或另定期日待檢測結果再行簽約等情事，況
    依系爭買賣契約書第十三條第2項已就氯離子含量檢測及就
    乙方(即被告)之相關擔保責任明確約定，而經仲介於簽約前
    再次告知、經證人及原告確認並經多次詢價後始完成簽約，
    溢徵原告以永慶房屋未提供、說明系爭不動產細節、審閱期
    、未說明氯離子疑慮…，並據以主張撤銷、解除系爭契約云
    云，洵無理由。綜上，兩造間就系爭買賣契約之必要之點既
    已達成意思表示合致，系爭契約有效成立，且原告固以上詞
    置辯，並主張撤銷、解除系爭契約，然原告既未盡舉證之責
    以實其說，是其此部分主張，既屬無據，不足採信。
  ⒉兩造於109年8月9日簽訂系爭契約，並由原告當場交付系爭本
    票，以擔保系爭不動產買賣契約之履行，系爭本票並非依約
    得沒收之標的:
　⑴查系爭契約有效成立，已如上述。又原告於簽約時因未備齊
    簽約款，而以現金10萬元先存入履約保證專戶，並由原告交
    付系爭本票之事實，復為兩造所不爭執。依系爭買賣契約書
    第四條之約定:買賣總價為4,150萬元、簽約款300萬元，於
    本契約簽訂時支付、用印款530萬元，於109年8月24日前支
    付，同時雙方後備齊證件交予代書，以便辦理用印手續、尾
    款3,320萬元等情觀之，原告本應於109年8月9日系爭契約簽
    訂時給付簽約款300萬元，並於109年8月24日備證用印，然
    因原告未備齊簽約金，而約定由原告先以現金10萬元存入履
    約保證專戶，並交付系爭本票，是以系爭本票應係簽約款之
    290萬元差額之擔保票據無訛，此亦可由被告於109年8月17
    日以存證信函(本院卷第207頁、第208頁)通知原告應於109
    年8月12日前支付簽約款差額290萬元為證，是以兩造顯非以
    系爭本票做為支付系爭買賣契約之價金，而為系爭契約履行
    之擔保乙節，首堪認定。
　⑵再查，被告主張得依約沒收原告所交付之系爭本票無非係依
    系爭契約第十二條第2項約定：「甲方（即原告）若有遲延
    給付之情形，如遲延交付證件、給付購屋款及繳納稅費等，
    應賠償乙方（即被告）自應付之日起，按已給付買賣總價款
    (如係簽約款遲延給付者，則按簽約款應付金額計算)每日千
    分之壹計算之違約金至甲方完全給付時為止。『如甲方毀約
    不買或有其他違約情事時，乙方於解除本契約後得沒收甲方
    已給付之全部款項』，惟已過戶於甲方名下之產權及移交甲
    方使用之不動產，甲方應即無條件歸還乙方」，且主張系爭
    本票即屬上開約定之甲方已給付之全部款項，而系爭契約既
    經被告以原告片面違約為由，而以109年8月17日、9月20日
    存證信函解除系爭契約，且系爭本票之交付僅作為給付簽約
    款差額之擔保，已如上述，則系爭本票之交付顯不等同「支
    付款項」，蓋依前開條款約定，賣方得作為違約金沒收之標
    的僅買方「已給付之全部款項」，而未約定得以擔保本票充
    作違約金，是以被告解除契約後，被告得依前開約定「沒收
    」之標的，自不及於系爭本票，則被告主張依系爭契約第12
    條約定解除契約後沒收系爭本票，自非有據。況被告既主張
    系爭契約業經其合法解除，則買方(即原告)即因此解免給付
    系爭不動產買賣價金之義務，是被告又以系爭契約第十七條
    第7項約定，主張被告得以原告未給付簽約款，而由被告向
    永慶房屋取回以行使權利云云，即失依據。準此，被告主張
    如附表所示對原告之本票本金債權既非屬其得沒收之標的，
    而系爭本票之利息債權亦失所附麗，是本件原告主張系爭本
    票本金及利息債權對原告不存在，即為可採。
  ㈢原告主張依強制執行法第14條第2項之規定，訴請本院撤銷系
    爭強制執行事件之強制執行程序，為有理由:
　1.按執行名義成立後，如有消滅或妨礙債權人請求之事由發生
    ，債務人得於強制執行程序終結前，向執行法院對債權人提
    起異議之訴。如以裁判為執行名義時，其為異議原因之事實
    發生在前訴訟言詞辯論終結後者，亦得主張之。執行名義無
    確定判決同一之效力者，於執行名義成立前，如有債權不成
    立或消滅或妨礙債權人請求之事由發生，債務人亦得於強制
    執行程序終結前提起異議之訴。強制執行法第14條第1項、
    第2項定有明文。
　2.查，本件被告於110年度，持系爭本票裁定向本院聲請強制
    執行，由本院以系爭執行事件，對於原告所有之財產為強制
    執行，且系爭執行事件之執行程序尚未終結等情，已如上述
    。又系爭本票之本金及利息債權，對原告既不存在，已如前
    述，自屬執行名義成立前，有債權不成立之事由，則原告即
    系爭執行事件之債務人於系爭執行事件之執行程序終結前，
    依強制執行法第14條第2項規定，提起債務人異議之訴，訴
    請本院判命被告不得持系爭債權憑證所由生之系爭本票裁定
    對於原告為強制執行，自屬有據。
四、綜上所陳，原告以系爭本票非屬系爭契約約定之沒收標的為
    由，訴請確認被告所持有系爭本票本金及利息債權，對於原
    告不存在；及依強制執行法第14條第2項之規定，訴請本院
    撤銷系爭強制執行事件之強制執行程序，均為有理由，應予
    准許。
五、本件事證已臻明確，兩造其餘主張及攻擊防禦方法及所提證
    據，經本院勘酌後，認均不足以影響本件判決結果，爰不逐
    一論列說明。　　
六、訴訟費用負擔之依據：民事訴訟法第78條。
中    華    民    國   111    年    2    月    11    日
                  民事第二庭     法  官   蒲心智
以上正本係照原本作成。
如對本判決上訴，須於判決送達後20日內向本院提出上訴狀。如
委任律師提起上訴者，應一併繳納上訴審裁判費。
中　　華　　民　　國　　111 　年　　2 　　月　　11　　日
                                 書記官  潘惠敏
　　　　　　　　　               
附表：
編號 本票 發票人 票據號碼 發票日 到期日 票面金額(新臺幣) 1 本金債權 李建學 AB0000000-0 109年8月9日 未記載 290萬 2 利息債權 自民國109年8月9日起至清償日止，按年息百分之6計算之利息